【裁判字號】    99,消債聲,1
【裁判日期】    990512
【裁判案由】    聲請免責
【裁判全文】
臺灣臺南地方法院民事裁定             99年度消債聲字第1號
債  務  人  甲○○
上列當事人間聲請消費者債務清理條例免責事件，本院裁定如下
：
    主  文
債務人甲○○不免責。
    理  由
一、按債務人有下列各款情形之一者，法院應為不免責之裁定，
    但債務人證明經普通債權人全體同意者，不在此限：一、於
    七年內曾依破產法或本條例規定受免責；二、隱匿、毀損應
    屬清算財團之財產，或為其他不利於債權人之處分；三、捏
    造債務或承認不真實之債務；四、因浪費、賭博或其他投機
    行為，致財產顯然減少或負擔過重之債務，而生開始清算之
    原因；五、於清算聲請前一年內，已有清算之原因，而隱瞞
    其事實，使他人與之為交易致生損害；六、明知已有清算原
    因之事實，非基於本人之義務，而以特別利於債權人中之一
    人或數人為目的，提供擔保或消滅債務；七、隱匿、毀棄、
    偽造或變造帳簿或其他會計文件之全部或一部，致其財產之
    狀況不真確；八、故意於財產及收入狀況說明書為不實之記
    載，或有其他故意違反本條例所定義務之行為，消費者債務
    清理條例第134條定有明文。又按消費者債務清理制度並非
    在使債務人恣意消費所造成之債務，轉嫁予債權人負擔，債
    務人免責之制度，應在鼓勵勤勞誠實之債務人，而非縱容債
    務人奢侈浪費，倘債務人於聲請清算前之相當期間內，利用
    信用金融之機會，恣意為非屬通常生活所需之鉅額消費或作
    奢侈性、浪費性之消費，而不在意日後履行返還之能力，反
    而算計消費者債務清理條例中之免責制度，濫用清算程序以
    規避其應負擔之償還責任，自與消費者債務清理條例之立法
    本旨有違。
二、債務人於民國97年8月11日具狀聲請消費者債務清理清算，前
    經本院於97年12月23日裁定開始清算程序，嗣因清算財團之
    財產不敷清償財團費用及財團債務，經本院於98年10月30日
    裁定終止清算程序，債權人之分配總額為新台幣（下同）0元
    ，業據本院調閱本院97年度消債清字第38號、98年度執消債
    清字第1號卷查明屬實。
三、經查：
  (一)本院函請各債權人就本件債務人免責乙案表示意見，經其陳
    述意見如下，並有各該債權人所提函文、陳報狀及消費款明
    細資料等在卷足佐：
    1.台北富邦商業銀行股份有限公司：
      債務人於本行信用卡欠款項目中，多為「分期金」動支、
      「崑泰企業社」及「富邦MOMO購物分期」三類消費非必要
      生活支出，且95年1月至4月間密集大量動支，衡諸債務人
      之每月薪資收入，應意識經濟能力而量力為出，現金動支
      實顯逾一般生活標準；且參照債務人清算程序僅稱述每月
      均無固定收入小於支出甚多，惟累積債務約為2百萬，核
      有奢侈浪費造成清算原因之嫌；又債務人為59年次，工作
      餘年尚長距法定退休年齡約25年，勞動力尚具，應積極開
      源努力工作已增加收入償還債務，爰請求本院依法裁定不
      免責。(見本院卷第12-14頁)
    2.中國信託商業銀行股份有限公司：
      就債務人使用信用卡情形，有多筆顯非屬一般日常生活必
      需之消費及多筆東森得易分期帳款，於本行另有現金卡、
      信用貸款債務未清償，債務人之負債顯已逾越可得支配之
      所得，承擔逾越其收入之高額風險，不啻將其承擔之風險
      逕行轉嫁於債權人承擔，且有因浪費、賭博或其他投機行
      為，致負擔過重之債務，而生開始清算原因之情形；又債
      務人正值青壯年並具工作能力，應竭力清償債務，認不應
      予裁定免責。(見本院卷第15-28頁)
    3.花旗（台灣）商業銀行股份有限公司：
      由債務人信用卡消費明細帳單可知，其欠款內容多為餘額
      代償、預借現金等非必要性之奢侈浪費，顯係「浪費」導
      致其不可負擔之債務，以符合消費者債務清理條例第134
      條第4款不免責之事由；另依債務人之年齡各方面考量，
      應仍有工作能力，實應更勤勉工作，已設法解決債務，請
      求本院依法裁定不免責。（見本院卷第29-42頁）
    4.安泰商業銀行股份有限公司：
      查債務人積欠本行信用卡消費帳款與代償債務，檢視其消
      費內容皆為代償型貸款項目，債務人既透過代償方式減輕
      其利息債務負擔，即應有體認須節儉以對，然債務人卻未
      思該有之生活態度，將本行代償應屬消滅之其他金融機構
      ，持續無度之消費、預借現金，致使己身債務持續膨脹，
      顯然已符合消費者債務清理條例第134條第4款不免責之事
      由。（見本院卷第45-50頁）
  (二)觀各債權銀行提出之債務人信用卡消費明細表，債務人有多
    筆預借現金，據債務人於99年4月30日具狀函覆「債務人實
    因時日久已久遠，無法確切完整答覆，只隱約猶記得，當初
    為保全個人債信，加上工作收入微薄，被迫預借現金來繳納
    應繳納金額，餘作為生活費用支出」等語，按債務人陳報其
    每月必要支出為33,458元【債務人每月生活必要費用9,829
    元+兩名子女扶養費13,800+配偶扶養費9,829元=33,458元】
    ，若以債務人所陳報之每月薪資所得約20,000元計算，雖不
    足以維持前開生活必要支出費用，然債務人於履行債務期間
    本應節約省用，過較不寬裕之經濟生活，並誠實勤勉地履行
    債務，惟債務人卻多次預借高額現金，於94年間即密集預借
    36餘萬，是否用以維持日常生活開銷之用，不無疑問。又債
    務人雖主張預借現金係用以應繳納金額，然其未能提出具體
    證據予以證明，債務人空言主張卻未能釋明其預借現金之用
    途，尚難認債務人預借現金係為支出一般通常生活之必要費
    用。
  (三)再者，依債權人中國信託商業銀行股份有限公司提出之債務
    人預借及消費明細，債務人曾於民國93年11月、94年1月、
    94年7月及94年11月分別單月借款高達70,300、58,429、50,
    306及60,000元，依一般常情，若係因急迫需要而需動用大
    筆金錢，理應會有相當之記憶，惟本件債務人對其所借金錢
    之運用皆表示不記得，僅表示為保全個人債信，被迫預借現
    金來繳納金額，而無法釋明該現金之用途，尚難認其係因急
    迫需要而須為借款行為。債務人既無急迫需要而借款，復在
    未完全清償先前所積欠之現金卡、信用卡等債務之情形下，
    復多次利用預借現金或信用卡消費之方式迅速累積債務，其
    財務之操作，遠逾其收入及經濟狀況，完全未考量日後履行
    債務之清償能力，顯係將自身經營事業之風險全部轉嫁由債
    權人承擔，難謂非投機之行為。
  (四)另債務人於其無法正常繳款情形下，仍花費數萬元於崑泰企
    業社及多筆電視購物分期，且繼續預借現金，致其本身債務
    越積越多，終致無力清償。況債務人為年僅40歲，年壯力富
    ，為有勞動能力之人，有戶籍謄本附於本院97年度消債清字
    第38號清算事件卷內 (見第14頁)可考，如其能積極尋找工
    作以增加收入來源，並非無清償之能力。則於債務人有浪費
    、投機之情況下，若允債務人得藉由消費者債務清理條例中
    之免責制度，以規避其應負擔之償還責任，顯與該制度係為
    保障誠實勤勉之債務人經濟生活之重建復甦之立法目的有違
    。
  (五)承前所述，債務人未能釋明信其預借現金之用途，而依債務
    人於未能正常繳款情形下，仍繼續預借現金及購買價值不斐
    之電視購物商品等，致其本身債務越積越多，終致無力清償
    等情，應堪認債務人之大量預借現金及消費行為，均非生活
    必要之支出，而屬奢侈、浪費行為之性質，對於清算之原因
    有可歸責性，核與消費者債務清理條例第134條第4款所稱：
    「浪費、賭博或其他投機行為，致財產顯然減少或負擔過重
    之債務」等不免責事由相當。
四、綜上所述，債務人確有因浪費、投機之行為，致負擔過重之
    債務，而生開始清算原因情事，且本件債務人又無法證明其
    業經普通債權人全體之同意予以免責，則依上說明，本件債
    務人不得免責，爰裁定如主文。
中    華    民    國    99    年    5     月    12    日
                  民事第二庭  法  官  侯明正
以上正本係照原本作成。
如不服本裁定，應於裁定送達後10日內，以書狀向本院提出抗告
，並繳納抗告費新臺幣1,000元。
中    華    民    國    99    年    5     月    12    日
                              書記官  程欣怡

司法院資訊處製作；財團法人民間司法改革基金會備份。
